臺灣高雄地方法院民事判決　九十一年度簡上字第一四八號
　　上　訴　人　乙○○
　　被上訴人　　台灣省林務局
　　法定代理人　丙○○
　　訴訟代理人　甲○○
右當事人間異議之訴事件，本院判決如左：
    主    文
上訴駁回。
訴訟費用由上訴人負擔。
    事    實
甲、上訴人方面：
  一、聲明：求為判決（一）原判決廢棄（二）臺灣高雄地方法院八十九年度執字第
      一五二一七號執行程序應為無效。
  二、陳述：臺灣高雄地方法院（以下簡稱本院）八十九年度執字第一五二一七號執
      行事件所拆除之圍牆為上訴人之子即訴外人孫宗財所建照，為孫宗財所有，被
      上訴人竟以上訴人為債務人聲請強制執行而拆除，於法不合。上訴人於民國（
      下同）九十一年二月月四日即已向執行處聲明異議，並於同年、月十八日提起
      本件訴訟，斯時系爭圍牆尚未拆除，執行處竟於上訴人提起異議之訴後，始於
      九十一年二月二十五日強行拆除圍牆，執行程序顯違背法定程式，原審認執行
      程序已終結，未慮及上訴人提起異議之訴時圍牆尚未拆除，亦有不當。
  三、證據：提出九十一年二月四日裁判費收據、本院九十一年二月五日九十一高貴
      民強八十九執字第一五二一七號函各一份為證。
乙、被上訴人方面：
  一、聲明：請求判決駁回上訴。
  二、陳述：即使如上訴人所述，系爭圍牆為訴外人孫宗財所有，亦應由訴外人提起
      異議之訴，非由上訴人提起訴訟，本件由上訴人提起異議，非有理由。且本案
      原審判決時執行程序已終結，異議之訴自無理由。其餘援用原審之陳述與主張
      。
  三、未提出任何證據供本院參酌。
丙、本院依職權調閱本院八十九年執字第一五二一七號卷證。
    理    由
一、本件被上訴人經合法通知，未於言詞辯論期日到場，核無民事訴訟法第三百八十
    六條各款所列情形，爰依上訴人聲請，由其一造辯論而為判決。
二、本件上訴人起訴主張，本院八十九年度執字第一五二一七號強制執行事件被上訴
    人聲請拆除之圍牆係其子即訴外人孫宗財所興建，為孫宗財所有，被上訴人以上
    訴人為債務人聲請拆除，有所違誤，應撤銷以上訴人名義所為之執行程序。被上
    訴人則以系爭圍牆縱為訴外人孫宗財所有，亦應由訴外人提起異議之訴，不應由
    上訴人提起，況系爭圍牆已於原審言詞辯論終結前拆除完畢，依法不得再行異議
    等語置辯。
三、本件上訴人起訴雖曾引據強制執行法第十二條，以系爭圍牆非其所有而聲明異議
    ，惟其真正乃欲提起異議之訴，此從上訴人於九十一年二月十八日提起本訴，於
    訴之聲明第一項敘明「本案繫屬圍牆，確非起訴人所建造及擁有者，依法未構成
    負責義務，請予撤銷債務人名義」，於本院九十一年五月三十一日準備程序，陳
    述上述聲明時於第二項表示，希望本院將八十九年度執字第一五二一七號執行案
    件之執行程序宣告為無效，即知本件應係提起異議之訴，非單純請求確認執行程
    序之有效與否，故本件仍應就上訴人之真意，即得否提起異議之訴，應否撤銷執
    行程序而為審認，先予敘明。
四、按訴訟標的之法律關係，於確定之終局判決中經裁判者，當事人之一造以該確定
    判決之結果為基礎，於新訴訟中用作攻擊防禦方法時，他造應受其既判力之拘束
    ，不得以該確定判決言詞辯論終結前，所提出或得提出而未提出之其他攻擊防禦
    方法為與該確定判決意旨相反之主張，最高法院四十二年台上字第一三０六號著
    有判例，準此，確定判決之一造當事人，對於已判決確定之訴訟標的法律關係，
    當受既判力之拘束，不得於其他訴訟而為相反之主張。經查，系爭本院八十九年
    度執字第一五二一七號執行事件中執行標的物之圍牆，即本院八十七年度旗簡字
    第五九號拆屋還地事件、八十八年簡上字第八號返還土地事件中，所稱坐落行政
    院農業委員會林務局屏東林區管理處（精省前名稱為臺灣省政府農林廳林務局屏
    東林區管理處）旗山事業處第九十三林班土地上圍牆，係上訴人所有，無權占用
    被上訴人前揭土地之事實，業經前揭民事確定判決認定在案，有判決書二份附於
    本院八十九年度執字第一五二一七號執行卷可稽。被上訴人提起前揭拆除圍牆、
    返還土地之訴訟，既經本院前揭民事判決確定，則前揭案件訴訟標的法律關係即
    被上訴人請求上訴人拆除系爭圍牆之權利，已於該確定之終局判決中經裁判。依
    前開說明，上訴人既為前揭訴訟訴訟之當事人，自不得於本件訴訟中為與前揭判
    決認定相反之主張。乃上訴人仍於本件異議之訴中，爭執系爭圍牆非其所有及被
    上訴人不得聲請其拆除系爭房屋云云，於法即有未合。
五、又按執行名義成立後，如有消滅或妨礙債權人請求之事由發生，債務人得於強制
    執行程序終結前，向執行法院對債權人提起異議之訴。如以裁判為執行名義時，
    其為異議原因之事實發生在前訴訟言詞辯論終結後者，亦得主張之；第三人就執
    行標的物有足以排除強制執行之權利者，得於強制執行程序終結前，向執行法院
    對債權人提起異議之訴。如債務人亦否認其權利時，並得以債務人為被告，強制
    執行法第十四條第一項、第十五條定有明文。依前揭規定，如債務人於執行名義
    成立後有消滅或妨礙債權人請求之事由，或第三人就執行標的物有足以排除強制
    執行之權利，故可提起異議之訴，然必須（一）由本人提起異議之訴，（二）於
    強制執行程序終結前提起異議之訴。經查：
  （一）本件依上訴人主張，系爭圍牆為訴外人孫宗財所有，主張如果屬實，係訴外
        人孫宗財有足以排除強制執行之權利，其得提起第三人異議之訴之人乃孫宗
        財而非上訴人，上訴人以本身名義提起第三人異議之訴，於法尚有為合。又
        上訴人本人為本件強制執行事件之債務人，於前揭拆除圍牆之民事判決言詞
        辯論終結後，亦未有可消滅或妨礙債權人請求之事由，其逕自提起異議之訴
        ，揆諸前揭說明，於法自有未合。
  （二）異議之訴之所以規定必須於強制執行程序終結前為之，蓋因強制執行程如已
        執行終結，非另外取得執行名義，已無法回復執行前之現狀，非單純異議之
        訴撤銷已進行之執行程序所可救濟。故遇有執行程序已終結者，自當尋他途
        以為救濟，並非提起異議之訴可茲解決。本件拆除系爭圍牆、返還土地之強
        制執行事件，業於九十一年二月二十五日拆除系爭圍牆，並點交系爭第九十
        三林班地予被上訴人，有執行筆錄一份附於本院八十九年度執字第一五二一
        七號卷可憑。從而上訴人縱因強制執行程序受有何侵害，已非異議之訴所可
        救濟，即便異議之訴提起在強制執行程序終結之前，於言詞辯論終結時強制
        執行程序既已終結，非另外取得執行名義，已無法回復執行前現狀，仍難認
        異議之訴為有理由，原判決據此而為上訴人敗訴之判決，核無違誤，上訴人
        以異議之訴提起之時間在執行程序終結前，指摘原判決有所不當，非有理由
        。至於強制執行程序中，知有異議之訴提起，法院依強制執行法第十八條第
        二項之規定，固可因必要情形或依聲請定相當並確實之擔保，為停止強制執
        行之裁定，但以有必要或依聲請定相當之擔保為前提。本件被上訴人確有請
        求上訴人拆除圍牆及返還土地之權利，業據本院前揭民事案件判決確定，上
        訴人猶執實體上是否為圍牆所有人爭執，客觀上難認強制執行程序有何停止
        之必要，且上訴人亦未聲請供擔保停止執行，強制執行程序在未有停止執行
        情況下進行拆除圍牆、點交房屋之程序，難認有何違法，原審於言詞辯論終
        結時，發現強制執行程序業已終結，而為上訴人敗訴之判決，依法並無不合
        ，乃併予敘明。
六、綜上所述，系爭圍牆係上訴人所有，無權占用被上訴人土地，被上訴人有權請求
    上訴人拆除圍牆、返還土地等情，以上業據本院八十七年度旗簡字第五九號民事
    判決、八十八年度簡上字第八號民事判決判決確定在案，上訴人提起異議之訴，
    就訴訟標的之法律關係，為與確定判決相反之主張，有違既判力之規定，難認有
    理由。且其未主張有何新的消滅或妨礙被上訴人請求之事由，其提起異議之訴亦
    有未合。若其認系爭圍牆為訴外人孫宗財所有，亦應由孫宗財提起第三人異議之
    訴始為合法。遑論原審辯論終結前，強制執行程序業已終結，執行程序已無從撤
    銷，上訴人提起本件異議之訴，已無實益，尤無從准許。原審為上訴人敗訴之判
    決，經核並無違誤，上訴人指摘原判決不當，求為廢棄改判，為無理由，應予駁
    回。
七、據上論結，上訴人之上訴為無理由，依民事訴訟法第三百八十五條第一項前段、
    第四百三十六條之一第三項、第四百四十九條第一項、第七十八條，判決如主文
    。
中　　　華　　　民　　　國　　九十一　　年　　　十　　　月　　　十四  　日
~B審判長法官　楊富強
~B法 　　 官　李昭彥
~B法　　　官　陳樹村
右為正本係照原本作成。
本判決不得上訴。
中　　　華　　　民　　　國　　九十一　　年　　　十　　　月　　　十四　　日
~B法院書記官　王壹理
